臺灣高雄地方法院民事判決　　　　　　 99年度重訴字第205號
原　　　告　蘇美月　
　　　　　　徐雅怡　
　　　　　　徐峻彥　
法定代理人　蘇美月　
　　　　　　徐潘查畝
共　　　同
訴訟代理人　許紅道律師
被　　　告　郭憲松　
上列當事人間因業務過失致死案件（本院98年度交訴字第21號）
，原告提起刑事附帶民事訴訟請求侵權行為損害賠償（99年度交
附字第38號），經刑事庭裁定移送審理，本院於民國100 年6 月
23日言詞辯論終結，判決如下：
    主      文
被告應給付原告蘇美月新臺幣壹佰壹拾壹萬柒仟肆佰柒拾肆元；
給付原告徐峻彥新臺幣肆拾肆萬壹仟參佰零貳元；給付原告徐雅
怡新臺幣柒拾貳萬捌仟壹佰貳拾肆元；給付原告徐潘查畝新臺幣
伍拾肆萬玖仟捌佰肆拾伍元，及均自民國九十九年四月十五日起
至清償日止，按週年利率百分之五計算之利息。
原告其餘之訴駁回。
本判決第一項於原告蘇美月、徐峻彥、徐雅怡、徐潘查畝依序各
以新臺幣參拾捌萬元、壹拾伍萬元、貳拾伍萬元、壹拾玖萬元為
被告供擔保後得假執行。但被告如以新臺幣壹佰壹拾壹萬柒仟肆
佰柒拾肆元、肆拾肆萬壹仟參佰零貳元、柒拾貳萬捌仟壹佰貳拾
肆元、伍拾肆萬玖仟捌佰肆拾伍元依序為原告蘇美月、徐峻彥、
徐雅怡、徐潘查畝預供擔保後得免為假執行。
原告其餘假執行之聲請駁回。
    事實及理由
一、原告主張：被告及被害人徐永河均係以駕駛營業大貨車載運
    砂石或其他貨物為業，於民國94年5 月27日下午3 時35分許
    ，分別駕駛車號400-QW號、車號WI-021號營業大貨車載運木
    材至金義興木材公司，被告以車號400-QW號上起重機附掛之
    二爪夾，自車號WI-021號營業大貨車上吊取原木，徐永河則
    站立於車號WI-021號營業大貨車上負責指揮。因被告不熟悉
    二爪夾之操作方式，疏未注意該二爪夾無防止物體脫落之裝
    置，於徐永河調整原木位置時，因重心不穩自車號WI-021號
    營業大貨車上墜落時，被告所吊取之原木亦墜落重壓徐永河
    ，致徐永河受有頭部外傷、顱骨骨折、腦出血、血胸之傷害
    ，經送醫急救仍不治死亡。原告蘇美月為徐永河配偶，因之
    受有扶養費新臺幣（下同）2,000, 000元之損失；原告徐雅
    怡（78年12月24日生）為徐永河之女，受有扶養費915, 900
    元之損失，並因喪父精神受有莫大痛苦，另請求精神慰撫金
    1,084,100 元；原告徐峻彥（88年11月10日生）為徐永河之
    子，受有扶養費2,000,000 元之損失；原告徐潘查畝為徐永
    河之母，受有扶養費損失485,427 元，另請求精神慰撫金
    514,573 元，為此爰依民法第184 條、第192 條第2 項、第
    194 條之規定提起本訴。並聲明：（一）被告應各給付原告
    蘇美月、徐雅怡、徐峻彥2,000,000 元，應給付原告徐潘查
    畝1, 000,000元，及均自起訴狀繕本送達翌日即99年4 月15
    日起至清償日止，按週年利率5 ％計算之法定遲延利息；（
    二）願供擔保，聲請准予宣告假執行。
二、被告則以：伊與徐永河均受僱於訴外人黃明淋，運送木材至
    金義興木材公司卸貨。當日伊所裝運之木材業已卸貨完畢，
    係受黃明淋之指示，協助徐永河將木材吊下。伊固未注意該
    二爪夾無防止吊舉物體脫落之裝置，導致吊取之原木墜落重
    壓徐永河，造成其死亡，而應負過失責任。然該二爪夾係黃
    明淋提供予伊及徐永河使用，該二爪夾未具備防止吊舉物脫
    落裝置應由黃明淋負責，其指揮監督亦有疏失，應就徐永河
    之死亡負擔過失責任。而徐永河係在車上指揮吊舉木材，因
    天雨滑溜，不慎踩空後仰墜落碰撞地面，致頭頂外傷、顱骨
    骨折而死亡，並非伊吊掛之原木墜落重壓所致，故徐永河自
    身亦應負擔過失責任。另對於原告主張所受之扶養費損失同
    意以每月8,770 元計算，對精神慰撫金金額無意見，然均應
    由伊與黃明淋、徐永河平均分擔責任等語置辯。並聲明：（
    一）請求駁回原告之訴；（二）如受不利判決，願供擔保，
    聲請免為假執行之宣告。
三、兩造不爭執事項：
（一）被告及徐永河均係以駕駛營業大貨車載運砂石或其他貨物
      為業，其二人於94年5 月27日下午3 時35分許，分別駕駛
      車號400-QW號大貨車、車號WI-021號營業大貨車載運木材
      至金義興木材公司，被告以車號400-QW號上起重機附掛之
      二爪夾，自車號WI-021號營業大貨車上吊取原木，徐永河
      則站立於車號WI-021號營業大貨車上負責指揮，嗣徐永河
      自車號WI-021號營業大貨車上墜落，被告所吊取之原木亦
      墜落壓及徐永河，致徐永河受有頭部外傷、顱骨骨折、腦
      出血、血胸之傷害，經送醫急救仍不治死亡。
（二）被告因上開事故經本院98年度交訴字第21號、臺灣高等法
      院高雄分院（下稱高雄高分院）99年度交上訴字第60號判
      決確定，認被告違犯業務過失致人於致死罪，判處有期徒
      刑10月，減為有期徒刑6 月；黃明淋違犯業務過失致人於
      死罪，判處有期徒刑1年，減為有期徒刑6 月。
（三）原告蘇美月為訴外人徐永河之妻；原告徐雅怡、徐峻彥為
      訴外人徐永河之子女；訴外人徐潘查畝則為訴外人徐永河
      之母。
（四）扶養費用以每人每月8,770元計算（見本院卷第114頁）。
四、兩造爭執事項：
（一）被告就徐永河之死亡有無過失？若有，過失責任比例為何
      ？
（二）如被告應負損害賠償責任，原告得請求之金額以若干為適
      當？
五、本院判斷：
（一）被告就徐永河之死亡有無過失？若有，過失責任比例為何
      ？
 （1）被告及徐永河均以駕駛營業大貨車載運砂石或其他貨物為
      業，為從事業務之人。黃明淋僱用被告及徐永河載運原木
      ，其二人分別以渠等所有之車號400-QW號、WI-021號營業
      大貨車，載運原木至金義興公司卸載，並由黃明淋提供二
      爪夾，由被告以其所有車號400-QW號上之起重機附掛該二
      爪夾，自徐永河所有之WI-021號大貨車上吊取原木，徐永
      河則在該大貨車上將欲吊取原木放置於二爪夾，並指揮被
      告吊起及放下原木，嗣放置於二爪夾之原木發生晃動，徐
      永河自車號WI-021號營業大貨車上墜落，頭部撞及地面硬
      物，被告所吊取之原木亦墜落壓及徐永河，徐永河受有頭
      頂外傷、顱骨骨折、及右鎖骨骨折、肋骨骨折、胸部血胸
      之傷害，經送醫急救仍不治死亡等情，為兩造所不爭執，
      及黃明淋於刑事案中陳述在卷，並有現場照片、行政院勞
      工委員會南區勞動檢查所94年9 月7 日勞南檢製字第0941
      007510號函及函附災害檢查初步報告書、鑑定書、驗斷書
      、高雄榮民總醫院急診部急病歷治療紀錄單、內政部警政
      署刑事警察局98年3 月13日、98年7 月2 日刑醫字第0980
      026643號、0980084915號函在卷可稽（見警一卷第2 至5
      頁、偵一卷第11至15、44至49、51至60頁、審交訴卷第31
      頁、交訴卷第31頁），此部分事實堪以認定。
 （2）就徐永河死亡之原因，內政部警政署刑事警察局先以98年
      3 月13日刑醫字第0980026643號函覆本院刑事庭：1.委鑑
      死者徐永河死亡原因一案，經研鑑法務部法醫研究所鑑驗
      書解剖紀錄、現場及屍體受傷照片及高雄榮民醫院病歷記
      載等結果，死者前額上部有挫裂創，其顱骨前額骨及前腦
      窩有多重性骨折、腦出血，及其右前胸及側胸部有重壓挫
      傷，右側肋膜大量出血1350CC，肺臟挫傷出血等。法醫學
      上，本屍係因前額部之墜落碰創及右前胸部之重壓挫傷，
      致腦骨折出血及胸部之重壓肋膜肺臟出血，合併致死者。
      2.徐永河之死亡原因係從車頂上墜落及重物（原木）滑落
      重壓後合併致死。法醫學上均為卸貨（原木）之事故所發
      生等語（見審交訴卷第31頁）；復以98年7 月2 日刑醫字
      第0980084915號函覆：1.相驗卷第46頁背面鑑定所載死者
      徐永河頭頂部8 ×1 公分往右裂開之傷害，係頭部倒地撞
      及地面硬物所造成。2.相驗卷第51頁高雄榮民總醫院急診
      病歷治療紀錄單所載死者徐永河頂部凹腫裂傷之傷害，係
      頭部倒地撞及地面硬物所造成。3.相驗卷第33頁背面第2
      張照片死者頭部係頭部碰地所致，背部及右側下胸部傷害
      係原木墜落重壓所傷（出血量1350CC）等語（見交訴卷第
      31頁）。是徐永河之死亡原因係從車頂上墜落地面及被告
      使用二爪夾所吊取之原木滑落重壓徐永河背部及右側下胸
      部後合併致死一節，應堪認定。
 （3）就徐永河之墜落過程，被告於刑事審理時供稱係伊吊起之
      原木發生晃動不能平衡，欲行放下時，發生旋動，徐永河
      走近車邊欲扶住原木頭，但瞬間即見徐永河踩空後仰跌落
      車下，木頭亦隨即掉落車下等語在卷（見警二卷第3 頁、
      偵三卷第26、40、41頁、原審二卷第24頁），揆諸事理，
      被告所吊起之原木已發生晃動，隨時有掉落之可能，而徐
      永河又係「踩空後仰墜落」，顯見徐永河係因閃避該晃動
      中之原木始向後踩空墜落。再觀諸前述徐永河所受之傷害
      ，其受有頭頂凹腫裂傷之傷害，且腿部無傷，可見其係以
      倒栽方式頭部著地墜落，設若徐永河已見原木晃動並曾試
      圖穩定，自可預見原木運動之方向，縱因重心不穩而踩空
      墜落，亦當腿部朝下，益證徐永河踩空墜落前當毫無預警
      ，且係閃避物體，始會突然以倒栽蔥之方式墜落，若被告
      於徐永河將原木裝置於二爪夾後，係緩慢吊起原木，當可
      見原木呈不穩定狀態，自可即時放下吊桿再重新安裝，亦
      不致使在旁之徐永河為閃避晃動之原木而墜落，顯見本案
      係因被告於吊起原木時，見原木晃動，仍未即時採取放下
      原木之安全措施，而操作不當，至為明確。堪認被告就本
      件事故之發生，為有過失。又被告使用之吊及黃明淋提
      供之C 型夾具（即二爪夾）均無防止吊舉中所吊物體脫落
      之裝置，已經行政院勞工委員會南區勞動檢查所94年9 月
      7 日勞南檢製字第0941007510號函所附災害檢查初步報告
      書載明（見偵一卷第59頁），並有該吊及二爪夾相片在
      卷可查（見偵一卷第61至62頁），徐永河既在高處作業，
      且依其專業，就被告使用之吊鉤及二爪夾均未有防脫落裝
      置，應有認識，自應採取適當之防護措施，而未為之，且
      未將二爪夾放置於所吊舉原木之適當位置，致該原木因傾
      斜而掉落，其不安全動作亦與有過失，是本院審酌上開情
      節，認徐永河就
      本件事故之發生亦應負3 成之過失責任。
（二）如被告應負損害賠償責任，原告得請求之金額以若干為適
      當？
 （1）按因故意或過失，不法侵害他人之權利者，負損害賠償責
      任；數人共同不法侵害他人之權利者，連帶負損害賠償責
      任；不能知其中孰為加害人者，亦同；不法侵害他人致死
      者，被害人對於第三人負有法定扶養義務者，加害人對於
      該第三人亦應負損害賠償責任；不法侵害他人致死者，被
      害人之父、母、子、女及配偶，雖非財產上之損害，亦得
      請求賠償相當之金額。民法第184 條第1 項前段、第185
      條第1 項、第192 條第2 項、第194 條分別定有明文。被
      告操作二爪夾不當，所吊取之原木因之晃動、滑落，致徐
      永河閃避不及自車上墜落，並遭掉落之原木重壓背部及右
      側下胸部，致徐永河死亡之事實，業見上述，原告自得依
      上開規定請求被告賠償因此所受之財產上及非財產上損害
      。至黃明淋未提供安全之吊舉工具，致發生本件事故，固
      亦有過失，然與被告之過失同為損害原因，按之上開說明
      ，原應與被告連帶負賠償責任；其二人間固有內部分擔之
      問題，然被告非得據為對原告解免責任之抗辯，僅得於對
      原告給付後，再向黃明淋求償。茲再審究原告得對被告請
      求之項目及金額如下。
 （2）蘇美月所受扶養費損害部分：
    1.被告雖抗辯與蘇美月曾就本件事故達成和解，並簽有切結
      書，蘇美月就本件事故已無請求權云云。然觀諸該切結書
      內容，附有「徐永河家屬（即蘇美月）要求郭憲松（即被
      告）出來承認家屬獲得保障（保險金）」之條件（見本院
      卷第76頁），被告亦自承：簽切結書當時，是以強制汽車
      責任險保險金由蘇美月領取後，蘇美月即不追究其責任，
      但本件不符強制險規定，蘇美月就本件事故並未領得強制
      保險理賠金等語（見本院卷第114 頁），是系爭切結書條
      件並未成就，蘇美月就本件事故仍有請求權，被告此部分
      所辯，並無可採。
    2.兩造同意每月扶養費用以8,770 元計算，則蘇美月每年可
      得請求之扶養費用為105,240 元（計算式：8, 770元×12
      月＝105,240 元）。又蘇美月為56年3 月31日生，本件事
      故發生時為38歲，餘命尚有45.43 歲，有97年度臺灣地區
      女性簡易生命表在卷可稽（見本院卷第48頁），而蘇美月
      尚有2 名未成年子女徐雅怡（78年12月24日生）、徐峻彥
      （89年11月10日生），待子女成年後亦可扶養蘇美月。是
      於蘇美月38至42歲期間（即94年至98年），僅徐永河為扶
      養義務人，依年別5 ％複式霍夫曼計算法（第一年不扣除
      中間利息），其因本件事故所受之扶養費損失為480,354
      元【計算式：105,240 元×4.00000000＝480,354 元（元
      以下四捨五入）】；於43至53歲期間（即99年至109 年）
      ，除徐永河外，其女徐雅怡業已成年，亦為扶養義務人，
      是依年別5 ％複式霍夫曼計算法（第一年不扣除中間利息
      ），蘇美月因本件事故所受之扶養費損失為470,683 元【
      計算式：（105,240 元×8.00000000）÷2 ＝470,683 元
      】；蘇美月54歲後尚有餘命29.43 年，期間徐永河、徐雅
      怡及徐峻彥均為扶養義務人，是依年別5 ％複式霍夫曼計
      算法（第一年不扣除中間利息），蘇美月所受之扶養費損
      失為645,355 元【計算式：｛（105,240 元×18.0000000
      0 ）＋（105,240 元×0.43）｝÷3 ＝645,355 元（元以
      下四捨五入）】，總計1,596,392 元。故蘇美月主張之扶
      養費損害，於此範圍內為有理由，逾此部分為無理由。
 （3）徐峻彥所受扶養費損害部分：
      徐峻彥為89年11月10日生，於本件事故發生時年約5 歲，
      迄其成年（即109 年）尚有16年可受徐永河及蘇美月扶養
      ，以每年應受扶養費用105,240 元計算，依年別5 ％複式
      霍夫曼計算法（第一年不扣除中間利息），徐峻彥因本件
      事故所受之扶養費損失為630,432 元【計算式：（105,24
      0 元×11.00000000 （應受扶養16年之霍夫曼係數））÷
      2 ＝630,432 （元以下四捨五入）】。故徐峻彥主張之扶
      養費損害，於此範圍內為有理由，逾此部分為無理由。
 （4）徐雅怡所受扶養費損害部分：
      徐雅怡為78年12月24日生，於本件事故發生時年約16歲，
      迄其成年（即99年）尚有5 年可受徐永河及蘇美月扶養，
      以每年應受扶養費用105,240 元計算，依年別5 ％複式霍
      夫曼計算法（第一年不扣除中間利息），徐峻彥因本件事
      故所受之扶養費損失為240,177 元【計算式：（105,240
      元×4.00000000（應受扶養5 年之霍夫曼係數））÷2 ＝
      630,432 （元以下四捨五入）】。故徐雅怡主張之扶養費
      損害，於此範圍內為有理由，逾此部分為無理由。
 （5）徐潘查畝所受扶養費損害部分：
      徐潘查畝為25年9 月1 日生，於本件事故發生時為69歲，
      餘命尚有17.62 歲，有97年度臺灣地區女性簡易生命表在
      卷可稽（見本院卷第48頁），而徐潘查畝之扶養義務人除
      徐永河外，尚有4 人，是以每年應受扶養費用105,240 元
      計算，依年別5 ％複式霍夫曼計算法（第一年不扣除中間
      利息），徐潘查畝因本件事故所受之扶養費損失為270,92
      0 元【計算式：（105,240 元×12.00000000 （應受扶養
      17年之霍夫曼係數）＋105,240 元×0.62×（13.0000000
      0 000.00000000 ））÷5 ＝270,920 （元以下四捨五入
      ）】。故徐潘查畝主張之扶養費損害，於此範圍內為有理
      由，逾此部分為無理由。
 （6）徐雅怡及徐潘查畝主張之精神慰撫金損害部份：
      按，精神慰撫金金額之酌定，除被害人所受之傷害程度外
      ，尚應審酌兩造之身份地位、學識經歷、財產狀況、痛苦
      程度等情節而定之。本院審酌徐永河為原告一家之經濟支
      柱，竟因本件事故死亡，致原告等人遽失依靠，精神上自
      受有極大之痛苦；徐雅怡為五專畢業，名下有房屋及土地
      各1 筆，徐潘查畝名下無財產；被告高職畢業，從事運輸
      業，每月薪資約4萬元，名下有汽車2部，無不動產等情，
      業據兩造陳明在卷，並有兩造之稅務電子閘門財產所得調
      件明細表（見本院卷第15至23、64、95頁）在卷可稽，經
      評估兩造之上開身分、地位、經濟能力，及徐雅怡、徐潘
      查畝所受之精神痛苦程度等一切情狀，認徐雅怡請求1,08
      4,100 元之精神慰撫金，尚屬過高，應以800,00元始為合
      理公允；徐潘查畝請求514,573 元之精神慰撫金，尚屬合
      理，就其此範圍之請求，應予准許。至徐雅怡逾上開數額
      之請求部分，不應准許。
 （7）從而，本件原告所受損害項目及金額，蘇美月為扶養費用
      1,596,392 元；徐峻彥為扶養費用630,432 元；徐雅怡為
      扶養費用240,177 元、精神慰撫金800,000 元，合計1,04
      0,177 元；徐潘查畝為扶養費用270,920 元、精神慰撫金
      514,573元，合計785,493元。
（三）再按，損害之發生或擴大，被害人與有過失者，法院得減
      輕賠償金額或免除之，民法第217 條第1 項定有明文。損
      害之發生或擴大，被害人與有過失者，法院對於酌減賠償
      金額至何程度抑或完全免除，雖有裁量之自由，但應斟酌
      雙方原因力之強弱與過失之輕重以定之；民法第192 條、
      第194 條，係間接被害人得請求損害賠償之規定，自理論
      言，雖係固有之權利，然其權利係基於侵權行為之規定而
      發生，自不能不負擔直接被害人之過失，倘直接被害人於
      損害之發生或擴大與有過失時，依公平之原則，亦應有民
      法第217 條過失相抵規定之適用（最高法院54年台上字第
      2433號判例、73年台再字第182 號判例意旨參照）。查本
      件事故之發生，徐永河應負3 成之過失責任，業見前述，
      故本院爰酌予減輕被告3 成之賠償金額。準此，依上述過
      失相抵之規定，蘇美月得請求被告賠償之金額為1,117,47
      4 元【計算式：1,596,392 元×0.7 ＝1,117,474 （元以
      下四捨五入）】、徐峻彥得請求被告賠償之金額為441,30
      2 元【計算式：630,432 元×0.7 ＝441,302 （元以下四
      捨五入）】、徐雅怡得請求被告賠償之金額為728,124 元
      【計算式：1,040,177 元×0.7 ＝728,124 （元以下四捨
      五入）】、徐潘查畝得請求被告賠償之金額為549,845 元
      【計算式：785,493 元×0.7 ＝549,845 （元以下四捨五
      入）】。
六、綜上所述，原告依侵權行為之法律關係請求被告賠償所受損
    害，於蘇美月請求1,117,474 元、徐峻彥請求441,302 元、
    徐雅怡請求728,124 元、徐潘查畝請求549,845 元，及均自
    起訴狀繕本送達翌日即99年4 月15日起至清償日止，按週年
    利率5 ％計算之法定遲延利息範圍內，為有理由，應予准許
    ；至於原告逾此部分之請求，為無理由，應予駁回。
七、原告勝訴部份，兩造分別陳明願供擔保，聲請宣告假執行或
    免為假執行，經核並無不合，爰分別酌定相當之擔保金額併
    予宣告之。至於原告其餘假執行之聲請，因訴之駁回而失所
    依附，不應准許，應併予駁回。
八、本件係刑事附帶民事訴訟案件，原告就此部分並未繳納裁判
    費，且無送達費或鑑定費等裁判外訴訟費用問題，爰不為訴
    訟費用負擔之諭知。
九、本件事證已臻明確，兩造其餘陳述及攻擊防禦方法經本院斟
    酌後認均不影響本判決之結果，爰不再逐一詳予論述，附此
    敘明。
十、據上論結，本件原告之訴為一部有理由，一部無理由，依民
    事訴訟法第390 條第2 項、第392 條第2 項，判決如主文。
中    華    民    國   100    年    7     月     7    日
                  民事第一庭  審判長法  官  謝肅珍
                                    法  官  譚德周
                                    法  官  林岳葳
正本係照原本作成。
如不服本判決，應於送達後20日內，向本院提出上訴狀並表明上
訴理由，如於本判決宣示後送達前提起上訴者，應於判決送達後
10日內補提上訴理由書（須附繕本）。
中    華    民    國   100    年    7     月     7    日
                                    書記官  簡文清